【裁判字號】    90,台上,2490
【裁判日期】    900426
【裁判案由】    偽造文書
【裁判全文】
最高法院刑事判決                                九十年度台上字第二四九○號
    上  訴  人  甲○○
    選任辯護人  張志明律師
右上訴人因陳幸旺自訴偽造文書案件，不服台灣高等法院台南分院中華民國八十七年
十二月二十二日第二審判決（八十七年度上訴字第一五二三號，自訴案號：台灣嘉義
地方法院八十六年度自字第一一六號），提起上訴，本院判決如左：
    主  文
原判決撤銷，發回台灣高等法院台南分院。
    理  由
本件原判決認定：上訴人甲○○於民國八十四年十至十一月間之某日（時任中國農民
銀行岡山分行經理），未經其兄陳鐵謀（已於八十五年十二月十九日死亡）及陳鐵謀
之子陳幸旺二人之同意，意圖為自己不法之所有至嘉義縣溪口鄉美北村五一號擅自竊
取（竊盜部分：因親屬間竊盜，依法須告訴乃論，已逾告訴期間）陳鐵謀所保管坐落
嘉義縣溪口鄉○○段美北小段一五九、一六○、一六三、一八二號土地所有權狀（除
其中一五九號係陳幸旺所有外，餘當時係陳鐵謀所有，今已由陳幸旺繼承取得），明
知陳鐵謀、陳幸旺二人均未同意提供上開土地設定抵押之用，竟利用不知情之代書向
嘉義縣大林地政事務所提出抵押權登記之申請，使該所地政人員誤以為陳鐵謀、陳幸
旺為設定最高限額抵押新台幣（下同）二千四百萬元之抵押（義務）人而登載於職務
上所掌之公文書，足以生損害於陳鐵謀、陳幸旺及地政機關掌管抵押登記之正確性。
又於八十四年十二月初，委由一不知情之成年人偽刻「陳鐵謀」「陳幸旺」之私章各
一顆，並請張秀香充當其借款之名義人（人頭），先於二紙借據及一紙約定書上偽造
蓋取「陳鐵謀」及「陳幸旺」二人之印文各一枚，並於其上偽造陳鐵謀、陳幸旺之署
押各一枚後，為向中國農民銀行（下簡稱農銀）岡山分行貸款，先於八十四年十二月
八日持以向農銀嘉義分行對保，而該嘉義分行負責對保人員疏未依規定命對保人當面
簽名、蓋章，且未確實核對前往對保者之身分，是否本人無誤，不察「陳鐵謀」、「
陳幸旺」二人並未前去對保。嗣甲○○又持上開借據及約定書，於八十四年十二月十
二日向農銀岡山分行（承辦人傅清田、魏廷峻亦未核對保證人係出於偽造）詐借得二
千萬元（先撥入張秀香帳戶，由甲○○運用），足以生損害於陳鐵謀、陳幸旺。其後
因陳鐵謀於八十五年一月五日領取土地登記簿謄本時始發現等情。因而撤銷第一審判
決，改判論處上訴人行使偽造私文書，足以生損害於公眾及他人之罪刑；並說明自訴
人與上訴人間，有血親關係，竊盜部分，依法須告訴乃論，自訴人提起自訴，已逾六
個月之法定期間，因與科刑部分有牽連犯裁判上一罪關係，不另為不受理之諭知，固
非無見。
惟查：(一)連續數行為而犯同一罪名者以一罪論，得加重其刑至二分之一，刑法第五十
六條定有明文。依原判決上開事實認定，參諸判決理由一所為之論斷，謂「有嘉義縣
大林地政事務所函送之土地登記申請書、抵押權設定契約書可資佐證」，原判決既認
定上訴人先以偽造之土地登記申請書、抵押權設定契約書等私文書，向地政機關為中
國農民銀行岡山分行，設定最高限額之二千四百萬元抵押權，後又偽造借據、約定書
，持向同銀行嘉義分行對保行使，對保後，上訴人再將借據及約定書等持回岡山分行
，交由經辦人辦理抵押借款之手續。如果，上訴人確有前開犯行。就偽造之文書言，
向地政機關行使者，有土地登記申請書、抵押權設定契約書二種；向銀行行使者，有
約定書及借據（係二張，分別為一千二百萬元、八百萬元）二種；時間上，有先後之
分，若係以概括犯意為之，即有上開刑法第五十六條連續犯之適用。原判決疏未論以
連續犯，顯有判決不適用法則之違法。(二)有罪判決書，所採用之證據，與其事實之認
定，或理由之論斷，不相適合者，為證據上理由矛盾。卷查，第一審受命法官於八十
七年一月二十日行準備程序時，當庭播放被害人陳鐵謀生前與上訴人對話之錄音帶後
，詢問在場之證人陳根、陳吳秀蘭：「錄音帶中是否為陳鐵謀的聲音」，均答稱「聽
不太清楚」（見一審卷第七十六頁背面）。而原判決理由就該捲錄音帶卻為「該錄音
帶內有陳鐵謀斥責被告偷拿伊保管之上開所有權狀，證人陳根、陳錦鳳、陳吳秀蘭均
證稱確為陳鐵謀之聲音無誤」之論斷（見原判決理由一）。依上開說明，原判決此部
分之論斷，即嫌理由矛盾。(三)原判決認定上訴人偽刻「陳鐵謀」、「陳幸旺」二人之
印章，上訴人自始即否認其事，並以七十七年四月間，陳鐵謀即提供上開四筆土地，
向中國農民銀行員林辦事處借款，設定最高限額抵押權四百萬元，實借二百七十萬元
，係經陳鐵謀同意為之，並提出約定書及借據，以實其說；上訴本院時，復提出七十
七年四月間在該行員林辦事處之印鑑卡（見一審卷第四十九至五十三頁及本院卷）；
則七十七年四月間向中國農民銀行員林辦事處及八十四年十二月間同銀行岡山分行抵
押借款之相關書類上，應有自訴人及陳鐵謀之印文，若事實審法院，指定專門鑑定機
關加以鑑定，則可發見真實，原審疏未鑑定，而以推測方法，憑空認定，「上訴人委
由不知情」者偽刻印章，有判決不依證據及職權調查未盡之違法。以上或為上訴意旨
所指摘，或為本院得依職權調查之事項，應認原判決有撤銷發回之原因。
據上論結，應依刑事訴訟法第三百九十七條、第四百零一條，判決如主文。
中      華      民      國     九十     年      四      月    二十六    日
                              最高法院刑事第三庭
                                  審判長法官  陳  錫  奎
                                        法官  劉  敬  一
                                        法官  洪  清  江
                                        法官  李  伯  道
                                        法官  呂  丹  玉
      右正本證明與原本無異
                                              書  記  官
中      華      民      國     九十     年      五      月      二      日


司法院資訊處製作；財團法人民間司法改革基金會備份。
